【裁判字號】    90,上更(二),372
【裁判日期】    901019
【裁判案由】    毒品危害防制條例
【裁判全文】
臺灣高等法院刑事判決                        九十年度上更(二)字第三七二號
    被      告  乙○○
    指定辯護人  本院甲○辯護人
右上訴人因毒品危害防制條例案件，不服臺灣新竹地方法院八十六年度訴字第八四三
號，中華民國八十八年十二月二十二日第一審判決（起訴案號：臺灣新竹地方法院檢
察署八十六年度偵字第七八二八、八六七一號）提起上訴，經判決後，由最高法院第
二次發回更審，本院判決如左：
    主  文
原判決關於乙○○連續販賣毒品及應執行刑部份撤銷。
乙○○連續販賣毒品，處無期徒刑，褫奪公權終身，扣案如附表編號一所示之毒品海
洛因壹包（驗後淨重肆拾貳點壹陸公克）應予沒收銷燬、如附表編號一所示之天平秤
壹台（含法碼壹組）、分裝袋壹佰柒拾貳個及新台幣壹萬貳仟元，均沒收。
    事  實
一、乙○○於民國六十八年因犯竊盜罪，依法院判處有期徒刑四月；同年因另犯竊盜
    罪，經法院判處有期徒刑一年；七十年因犯搶劫罪，經法院判處無期徒刑，減為
    有期徒刑十五年；八十一年，因犯幫助施用毒品罪、施用毒品罪及非法吸用麻醉
    藥品罪，經法院分別判處有期徒刑一年六月、有期徒刑三年六月及有期徒刑六月
    ，應執行有期徒刑五年六月，又犯轉讓禁藥罪，經法院判處有期徒刑八月，仍不
    知悔改，意圖營利，並基於概括之犯意，自八十六年七月上旬起至同年九月中旬
    止（扣除八十六年八月十八日二十二時因施用毒品為警逮捕，嗣解送檢察官，經
    檢察官予以收押迄同年月二十六日具保停止羈押之逮捕、解送、受訊及羈押之期
    間外），利用其所有之（Ｏ三）0000000號電話為聯絡方式，約定在乙○
    ○位於新竹縣竹北市尚義里拔子窟一三七號住處附近地點交付毒品海洛因，以每
    次約可施用二至三次之份量、價格為新台幣（下同）三千元，連續販賣四次毒品
    海洛因予戴進致，共得款一萬二千元。嗣戴進致與許玉芬二人因施用毒品海洛因
    ，經警於八十六年九月二十六日下午五時三十分許，在新竹市○○路三四Ｏ巷二
    弄十七號查獲時，供出毒品來源而得悉上情。另新竹縣警察局竹北分局於同年八
    月十八日二十二時，在乙○○之上開住處二樓，扣得乙○○所有並供販賣所用之
    天平秤一台、法碼一組、分裝袋一百七十二個、海洛因淨重四十二．一六公克。
    （被告另涉連續施用第一級毒品、連續幫助施用第一級毒品部分，業經原審法院
    及本院前審分別判處免刑及有期徒刑六月，均已確定）
二、案經新竹縣警察局竹北分局、新竹市警察局第二分局移送臺灣新竹地方法院檢察
    署檢察官偵查起訴及移送併案審理。
    理  由
一、訊據上訴人即被告乙○○否認有販賣毒品海洛因犯行，辯稱：戴進致會來找伊要
    海洛因，伊給過好幾次，次數已記不得，但最後一次戴進致又來向伊討海洛因時
    ，伊因成本太貴而拒絕，戴進致即挾怨報復，被查扣之海洛因係自用，被查扣之
    天平秤、法碼係伊以前作加工所使用云云。
二、經查：
  (一)被告乙○○綽號「阿樹」，曾在上開時、地多次販賣毒品海洛因予戴進致之犯行
    ，業據證人戴進致及證人許玉芬二人迭於警詢、檢訊及原審訊問時證述綦詳（見
    臺灣新竹地方法院檢察署八十六年度偵字第八六七一號偵查卷第四頁、第七頁、
    第三十五頁背面至三十六頁背面、第四十一頁背面至第四十二頁、原審卷第二十
    七頁背面至第二十八頁、第二五二頁至第二五三頁，詳後述），戴進致所陳其買
    受毒品聯絡電話（０三）0000000號，經原審向中華電信股份有限公司函
    查結果：（Ｏ三）0000000號電話確為被告乙○○所申請使用，此有該公
    司八十六年十月十四日八六─行九八─一三Ｏ二號函及其附件（見同上開偵查卷
    第三十八頁至第三十九頁）附卷可稽。又扣案白色粉末經送請法務部調查局鑑定
    結果，確為第一級毒品海洛因，亦有該局鑑定通知書在卷足憑（附八十六年度偵
    字第七八二八號偵查卷第三十五頁）。況且上開毒品係與一百七十二個分裝袋及
    用以秤重之天平秤一組（含法碼一組），同放於一小箱子中同時為警查獲，是被
    告辯稱：未曾販賣毒品海洛因云云，尚難採信。足見戴進致之證言應堪採信。
  (二)被告雖辯稱：查獲之毒品海洛因係伊在八十一年間所購買留下的，天平秤係伊作
    燈泡加工所用云云；然被告八十六年八月十八日為警查獲後，於檢察官偵查中自
    承「八十一年開始吸食（海洛因），坐牢期間未吸食，出獄之後再吸食，不定期
    吸食，在家中吸食，最後一次是被查到（八月十八日）下午十點吸食。」（見八
    十六年度偵字第七八二八號卷第十四頁）、「八十五年十一月（假釋後）又開始
    吸，我不一定幾天吸一次，腳痛才吸：：：  」（同上卷二十七頁背面）；則被
告自八十一年間起迄本件案發時，除在監執行外，既經年累月均有施用毒品海洛
    因，衡情應不可能於八十一年所購買之海洛因尚能留存至案發時為警查獲。況所
    扣得之海洛因數量達淨重四十二點一六公克之鉅，亦與一般施用者為免為警查獲
    ，而僅持有短期內可施用完畢之微量毒品之常情不符，且現場並未扣得任何關於
    加工燈泡之材料，足見被告所辯顯係卸責之詞，洵無足採。
  (三)證人戴進致在警詢中供稱伊每個月向被告購買海洛因約十二次，前後共向被告購
    買七十次左右（八十六年度偵字第八六七一號偵查卷第四頁背面）；其在檢察官
    偵查中則供陳伊自七月份才向被告購買海洛因，每次五千元，共買十多次，警察
    以為我三、四月開始就向乙○○買每次買的三至五千元，也有買一萬元，最後一
    次施毒品是九月十九日或二十日（同上卷第十七頁、三十五頁背面、三十六頁背
    面及四十一頁背面）；而其在原審則又供承約買八、九次，不是每次都收錢，只
    收四、五次；在警局伊並未說買七十次的話，伊後來說的才對（原審卷第二五一
    至二五四頁）；其前後所供之購買毒品之次數雖不盡相符，但確有向被告購買海
    洛因，則始終如一；益徵被告確有販賣海洛因予戴進致屬實。又戴進致先後所供
    購買毒品之次數固有不相符合之處，已如前述，而其於本院前審調查中屢經傳拘
    未獲，無從再詳為查明，唯依戴進致所述前情以觀，被告自八十六年七月迄至同
    年九月二十日止，其間確有販賣海洛因給戴進致。而被告於八月十八日即因本案
    經警查獲而遭逮捕，翌日經檢察官予以羈押，迄同年月二十六日交保釋放，前後
    共在押九日，則以自八十六年七月起至戴進致最後一次施用海洛因之八十六年九
    月二十日止（扣除在押日數外）為基準，可認被告乙○○販賣毒品海洛因予戴進
    致之時間係從八十六年七月上旬起至同年九月中旬止，其間應扣除被告在押期間
    。另戴進致先後所證述購買毒品之次數包括有「七十次左右」、「十多次」、「
    八、九次」等等，已如前述，何者較為正確，並無任何證據可供查證、憑以認定
    。依「罪疑惟輕」和「疑則有利於被告」之刑事審判原則，應認被告販賣（或轉
    讓，詳如後述）毒品予戴進致之次數為「八次」，以符法旨。然戴進致於原審係
    證述「約買八、九次，不是每次都收錢，只收四、五次」（見原審卷第二一一頁
    至二五四頁）。證人林壯洲於原審證稱伊確有看見戴某向被告拿海洛因未給錢等
    語，核與戴進致進致於原審所供「不是每次都收錢，只收四、五次」等情相符，
    又證人許玉芬於原審證稱：伊先生戴進致均先打電話與「阿樹」聯絡，每次均有
    向伊拿錢後去向「阿樹」買海洛因，伊曾陪過伊先生去被告家附近拿過一次，但
    該次伊站到一旁等，並未看清楚被告有無向伊先生拿錢等語（見原審卷第二五二
    頁背面至第二五三頁）。可見被告除販賣毒品海洛因予戴某外，並有無償轉海洛
    因予戴進致施用，而被告轉讓毒品海洛因予戴進致施，亦經本院前審認定屬實，
    並依幫助施用毒品罪判處罪刑確定。足見戴進致於原審所供只收四、五次（錢）
    等情應屬可信。從而戴進致於原審所稱向被告購買毒品「約八、九次」應係包括
    有償購買及無償轉讓之次數。併依「罪疑惟輕」原則，本院認被告販賣毒品予戴
    進致之次數為「四次」，而非「五次」。雖然被告於本院審理中供陳伊都是免費
    給予戴進致海洛因，並無販賣云云；然查海洛因屬第一級毒品，毒品之買賣，警
    方查緝甚嚴，故其價格不菲，被告本身亦有施用海洛因，其與戴進致又非至親，
    斷不可能長時間全部免費供應戴進致夫婦施用之理，所辯全部均係無償供應戴進
    致施用云云，不足採信。被告請求予戴進致、許玉芬對質，並無必要，併予敘明
    。再者，戴進致供證其向被告購買海洛因之價格，警詢中係稱：「以每包海洛因
    為新台幣五千元至一萬元不等之價錢購得」（見偵字八六七一號卷第四頁），檢
    訊時係稱：「每次買五千元一包」、「每次買三千元或五千元」、「每次買三、
    五千元，也有買過一萬元」（見偵字第八六七一號卷第十七頁、第三五頁反面、
    第四一頁反面），於原審稱：「我每次買三千元或五千元或一萬元不等」、「每
    次買三千至五千元」（見原審卷第二七頁反面、第二五一頁反面）各等語，並無
    任何證據可供查證取捨，本院依「疑則有利於被告」之法則，認本件被告每次以
    三千元之價格出售毒品海洛因予戴進致，販賣四次計得款一萬二千元。
  (四)被告於本院聲請傳喚證人陳有順、丙○○，以證明扣案海洛因、天平秤等物之查
    獲過程及證明其未販賣毒品（見本院上訴卷第四八頁、更(一)卷第四六頁、第四八
    頁反面、第五一頁、本院本審卷五一頁及七七頁）。惟本院前審依被告所報之地
    址即新竹市○○路○段九號傳喚陳有順未到，有郵寄退回之本院送達證書可稽（
    見本院更(一)卷第六二頁），丙○○經傳未到，復拘提無著，有本院郵寄退回之送
    達證書（見本院本審卷第四一、四二、四六、四七頁）、法務部戶役政查詢資料
    （見本院本審卷第四五、六十頁）、新竹縣警察局竹北分局九十年九月七日北警
    刑字第三一三九七號函暨報告書（見本院本審卷第六二、六五頁）等可稽。經查
    本件被告係於八十六年八月十八日二十二時許（八十六年八月十八日十七時開始
    搜索，同日二十二時許搜索完畢），為警在其位於新竹縣竹北市尚義里拔子窟一
    三七號二樓查扣天平秤一台、法碼一組、分裝袋一百七十二個、海洛因淨重四二
    ‧一六公克，此有搜索扣押證明筆錄、扣押物品清單可稽（見偵查卷第六、十、
    十一頁）。搜索扣押之過程非常明確，同時，被告亦為警逮捕，翌日經檢察官予
    以羈押，迄同年月二十六日具保停止羈押，被告具保後，仍基於同前之概括犯意
    ，販賣海洛因予戴進致，已如前述。因此被告請求傳訊陳有順證明本件查扣物係
    於八十六年八月中為警查扣而與本案無關，並無必要。被告另稱曾與丙○○一同
    至戴進致家中索取毒品吸食，請求傳訊丙○○作證。然查，被告縱曾與丙○○一
    致同至戴進致家中索取毒品吸食，亦與本件被告四次販賣海洛因予戴進致之犯罪
    事實無關聯性，因此實際上，亦無傳訊丙○○之必要，允宜說明。
  (五)綜上論述，被告確有販賣海洛因予戴進致之事實，應可認定；但因證人戴進致就
    買受海洛因之次數及價錢先後所述不一，然依戴某先後所述上情各節以觀，本院
    認為應以其在原審中述較為符合事實，並為最有利被告之認定，認被告以營利為
    目的連續販賣第一級毒品海洛因予戴進致四次，計得款一萬二千元。被告所辯顯
    係飾卸之詞，不足採信。事證明確，被告犯行應堪認定。
三、按被告乙○○行為後，毒品危害防制條例已將毒品海洛因規範為第一級毒品，於
    八十七年五月二十日公布，自同月二十二日起施行，以之與被告行為時之肅清煙
    毒條例相比較結果，就被告所為之販賣毒品海洛因之犯行部分，以行為時之舊法
    即肅清煙毒條例第五條第一項規定之法定刑：「處死刑或無期徒刑。」與裁判時
    之新法即毒品危害防制條例第四條第一項法定刑為：「處死刑或無期徒刑；處無
    期徒刑者，得併科新台幣一千萬元以下罰金」相比較，自應適用有利於被告之行
    為時之肅清煙毒條例第五條第一項規定處斷。核被告所為，係犯肅清煙毒條例第
    五條第一項販賣毒品罪。又被告持有毒品之低度行為，為販賣之高度行為所吸收
    ，不另論罪。其先後多次販賣毒品海洛因犯行，時間緊接、手法雷同，所犯係犯
    罪構成要件相同之罪，顯均係基於概括之犯意反覆為之，應依刑法第五十六條連
    續犯之規定各論以一罪論，而販賣毒品罪因最輕本刑為無期徒刑，爰依刑法第六
    十五條第一項規定不再加重其刑。
四、原審認被告乙○○罪證明確，而予以論罪科刑，固非無見。惟查：
  (一)被告乙○○係於八十六年八月十八日二十二時為警逮捕，此有新竹縣警察局竹北
    分局刑事案件報告書可稽（見偵查卷第一頁），隨後於八十六年八月十九日二十
    時二十五分解送檢察官予以羈押，直至八十六年八月二十六日十五時五十三分，
    經檢察官准予具保停止羈押，此有台灣新竹地方法院檢察署八十六年八月十九日
    點名單、訊問筆錄、押票回證、八十六年八月二十六日點名單、收受刑事保證金
    收據等可證（見偵查卷第十二頁、十四頁、十六頁、二七頁、二八頁背面）。從
    而被告自民國八十六年七月間起至九月間止固有販賣海洛因予戴進致，但被告於
    同年同年八月十八日被警逮捕起至同年月二十六日具保停止羈押止，遭逮捕、解
    送、受訊或羈押於看守所，在此期間不可販賣毒品，乃原審認定被告於此期間販
    賣毒品，即有未合。且未認定被告販賣毒品之次數，同有未合。
  (二)肅清煙毒條例第十三條之規定，係刑法第三十八條第一項第三款、第三項但書之
    特別規定，採義務沒收主義，故販賣毒品所得之金錢，如能認定確係販賣毒品所
    得之款項，均應宣告沒收，不以當場搜獲扣押者為限，最高法院六十八年度台覆
    字第十一號判例參照。原審不察就被告乙○○販賣毒品予戴進致所得一萬二千元
    ，未為宣告沒收，亦有不當。
五、被告上訴意旨否認犯罪，雖無足取，惟原判決關於被告乙○○部分既有上開可議
    之處，自應由本院將之連同執行刑予以撤銷改判。爰審酌被告素行（卷附全國前
    案紀錄表）、自身沾染毒品惡性，竟仍意圖營利而販賣毒品海洛因，不僅戕害自
    己身心，更嚴重影響社會秩序，其犯罪所生之損害非輕等一切情狀，分別量處如
    主文第二項所示之刑及宣告無期徒刑部分，並依刑法第三十七條第一項規定，宣
    告褫奪公權終身，以資懲儆。扣案如附表編號一所示之海洛因一包（淨重四十二
    點一六公克）係查獲之煙毒，應依肅清煙毒條例第十二條前段之規定，宣告沒收
    銷燬，另及天平秤一台、法碼一組、分裝袋一百七十二個係被告所有並供販賣毒
    品所用之物，又販賣毒品所得一萬二千元，均應依同條例第十三條第一項之規定
宣告沒收。
據上論斷，應依刑事訴訟法第三百六十九條第一項前段、第三百六十四條、第二百九
十九條第一項前段、肅清煙毒條例第五條第一項、第十二條前段、第十三條第一項、
刑法第十一條前段、第二條第一項但書、第五十六條、第三十七條第一項，判決如主
文。
本案經檢察官蔡薰慧到庭執行職務。
中    華    民    國    九十      年      十        月      十九        日
                          臺灣高等法院刑事第八庭
                              審判長法  官  蔡  秀  雄
                                    法  官  楊  炳  禎
                                    法  官  沈  宜  生
右正本證明與原本無異。
如不服本判決應於收受送達後十日內向本院提出上訴書狀，其未敘述上訴之理由者並
得於提起上訴後十日內向本院補提理由書（均須按他造當事人之人數附繕本）。
                                    書記官  楊  翠  明
中    華    民    國    九十      年      十        月      二十三      日
附錄本案論罪科刑法條全文：
肅清煙毒條例第五條第一項、
販賣、運輸、製造毒品、鴉片或麻煙者，處死刑或無期徒刑。
販賣、運輸、製造抵癮物品或販賣、運輸罌粟種子者，處無期徒刑或七年以上有期徒
刑，得併科新臺幣二十萬元以下罰金。
販賣、運輸、製造專供或施用煙毒之器具者，處一年以上七年以下有期徒刑，得併科
新臺幣二十萬元以下罰金。
毒品危害防治條例第十條
施用第一級毒品者，處六月以上五年以下有期徒刑。
施用第二級毒品者，處三年以下有期徒刑。
附  表：
┌──┬───────┬────────┬────────┬──────┐
│編號│時          間│查  獲  地  點  │查  獲  物  品  │備        註│
├──┼───────┼────────┼────────┼──────┤
│ 一 │八十六年八月十│新竹縣竹北市尚義│天平秤一台、法碼│海洛因經法務│
│    │八日晚上十時許│里十六鄰拔子窟一│一組、分裝袋一百│部調查局八六│
│    │              │三七號          │七十二個、海洛因│二五五七九四│
│    │              │                │淨重四二‧一六公│號鑑定通知書│
│    │              │                │克（包裝重一‧四│一紙鑑定無誤│
│    │              │                │九公克）        │            │
└──┴───────┴────────┴────────┴──────┘


司法院資訊處製作；財團法人民間司法改革基金會備份。
